---
title: "Klaszterelemzés"
date: "11/16/2020"
output: html_document
---

**1. feladat**

Az alábbi részfeladatok megoldásához szűrje a *world.csv* adatfájlt az európai országokra!

```{r}
eurostat::search_eurostat("employment")
eurostat::get_eurostat("ei_lmhu_m")
```

```{r}
library(readr)
world <- read_csv("world.csv")
```

```{r}
 
world <- world %>% 
  filter(region == "Europe") 

world_numeric_df <- word%>% 
  select_if(is.numeric) %>% 
  data.frame()

row.names(world_numeric_df) <- world$country

```

```{r}
world_numeric_df
```

```{r}
world_numeric_df %>% 
  scale() %>% 
  dist() %>% 
  hclust() %>% 
  plot()
```

```{r}
library(factoextra)
```


```{r}

world_numeric_df %>% 
  scale() %>% 
  dist() %>% 
  hclust() %>% 
  factoextra::fviz_dend(k = 4, type = "circular")

```


a. Szükséges-e az adatok sztenderdizálása?
b. Végezze el az európai országok hierarchikus klaszterezését az egy főre jutó GDP, a születéskor várható élettartam, az inflációs ráta és a munkanélküliségi ráta alapján!
c. Ábrázolja dendrogramon az eredményeket, k=4 klaszter mellett!
d. Melyik országokhoz hasonlít leginkább Magyarország a négy klaszterező változó tekintetében?

------------------------------------

**2. feladat**

```{r}
library(readr)
Mall_Customers <- read_csv("Mall_Customers.csv") %>% 
  janitor::clean_names() %>% 
  select(-(1:2))
```


Az alábbi részfeladatok megoldásához használja a *Mall_Customers.csv* adatfájlt, amely egy cég 200 törzsvásárlói kártyával rendelkező ügyfelének adatait tartalmazza! 

a. Szükséges-e az adatok sztenderdizálása?

```{r}
set.seed(2021)

Mall_Customers %>% 
  scale() %>% 
  kmeans(centers = 3, nstart = 10)
```


b. Építsen három klasztert a k-középpontú algoritmussal, tegye stabillá a megoldást, és mentse el az adattáblába a klaszterazonosító változót!



c. Értelmezze a klasztereket!
d. Mennyi a klaszterek ideális száma a gap-statisztika alapján? Értelmezze az így kapott klasztereket!
e. Állapítsa meg a klaszterek ideális számát a szakirodalomban elterjedt módszerek alapján!
f. Vonja be az elemzésbe a nemet mint prediktor változót, és alkalmazza a k-prototípus eljárást!

------------------------------------
