---
title: "Mitől függnek a fizetések? - Lineáris regresszió"
date: "10/05/2020"
output: html_document
---

A cél feltérképezni lineáris regresszióval, hogy milyen tényezőktől függnek a fizetések egy vállalatnál.

Adatfájl: *employee.RData* \
Forrás: IBM SPSS adatfájl \
Jelleg: keresztmetszeti \
Megfigyelések: 473 munkavállaló \
\
Numerikus változók:

 * *salary*: éves fizetés (ezer USD),
 * *age*: életkor (év), 
 * *educ*: iskolázottság (év),
 * *jobtime*: mióta dolgozik a cégnél (hónap),
 * *prevexp*: korábbi munkatapasztalat (hónap).

Kategorikus változók:

 * *gender* (nominális): nem (Female/Male),
 * *jobcat* (nominális): munkakör (Clerical/Custodial/Manager),
 * *minority* (nominális): kisebbségi származás (No/Yes).

# 0. feladat

```{r}
hist(exp(rnorm(1000)))
```

```{r}
rnorm(1000) %>% 
        exp() %>% 
        hist()
```


**1. feladat**

```{r}
library(car)
library(HH)
library(lmtest)
library(sandwich)
library(dplyr)
```

```{r}
eurostat::search_eurostat( "unemployment")
```


```{r}
employee <- readr::read_csv("employee.csv") %>% 
        select(-1)
```

Hajtsa végre az alábbiak modellezési lépéseket!

 a. Töltse be az adatfájlt, valamint a *car*, *HH*, *lmtest* és *sandwich* kiegészítő csomagokat!
 b. Építsen lineáris regressziós modellt, amely a fizetés logaritmusát minden lehetséges prediktor segítségével magyarázza!
 c. Szűrje új táblába, és nézze meg a kilógó egyéneket!
 d. Becsülje újra a modellt, és vizsgálja meg a multikollinearitást!
 e. Lehet-e ebben a példában probléma a hibatagok nemnormalitása? Vizsgálja meg ábrákon a feltevés teljesülését!
 f. Tesztelje a heteroszkedaszticitást! Probléma esetén a továbbiakban járjon el megfelelő módon!
 g. Vizsgálja meg és szükség esetén kezelje a nemlinearitást!
 h. Amennyiben vannak felesleges prediktorok a modellben, távolítsa el azokat!
 
------------------------------------------------

```{r}
fit1 <- lm(formula = "log(salary) ~ .", data = employee)
```

```{r}
library(broom)
```

```{r}
fit1
broom::tidy(fit1)
broom::glance(fit1)
broom::augment(fit1)
```

```{r}
set.seed(2021)
sample_df <- data.frame(x = rnorm(100), y = rnorm(100))
lm("y ~ x", data = sample_df)

outlier_df <- data.frame(x = 100, y = 100)
outlier_df2 <- rbind(outlier_df, sample_df)

lm("y ~ x", data = outlier_df2) %>% 
        broom::augment() %>% 
        pull(.cooksd) %>% 
        plot()
```

## c

```{r}
fit1 %>% 
        broom::augment() %>% 
        pull(.cooksd) %>% 
        plot()
```

```{r}
sum(abs(rstudent(fit1)) > 3) # rule of thumb

```

6 értéktől fogunk megválni

```{r}
szurt_df <- employee[abs(rstudent(fit1)) <= 3, ]
```

```{r}
fit2 <- lm("log(salary) ~ .", data = szurt_df)
vif(fit2)
# vif > 2: zavaró
# vif > 5: káros
# vif > 10: elfogadhatatlan
```

```{r}
options(scipen = 999)
options(scipen = 1)
```


```{r}
broom::tidy(fit2)
```

```{r}
hist(fit2$residuals)
qqnorm(fit2$residuals)
```

```{r}
bptest(fit2)
```

Van hetero..

-> Becsült paramétereket standard hibái torzítottak -> Konfidencia intervallumok is -> Becsült paraméterekhez tartozó t-próbák p-értékei nem helyesek.

```{r}
coeftest(fit2, vcov = vcovHC) %>% 
        broom::tidy()
```

```{r}
linearHypothesis(fit2, "prevexp = 0")
```


**2. feladat**

Értelmezze az 1. feladat végén kapott modellt az alábbiak szerint!

```{r}
broom::tidy(fit2) %>% 
        mutate(estimate = exp(estimate))
```


 a. Hogyan értelmezhető a prediktorok parciális hatása?
 
 
 
 b. Melyek a legfontosabb prediktorok?

```{r}
GGally::ggcoef_model(fit2)
```

```{r}
broom::tidy(fit2)
```


 c. Minősítse a modell teljesítményét!
 
```{r}
broom::glance(fit2)
```
 
```{r}
lm("salary ~ .", data = szurt_df) %>% 
        broom::glance()
```
 
 
 d. Korreláció vagy ok-okozati kapcsolat áll fenn az egyes prediktorok és a fizetések között?

