---
title: "Adósminősítő rendszer építése - Logit modell"
date: "10/05/2020"
output: pdf_document
---

A cél: banki adósminősítő modell készítése.

Adatfájl: *bankloan.RData* \
Forrás: IBM SPSS adatfájl \
Jelleg: keresztmetszeti \
Megfigyelések: 700 adós \
\
Numerikus változók:

 * *age*: életkor (év), 
 * *employ*: munkaviszony hossza (év), 
 * *address*: mióta lakik a jelenlegi lakcímén (év), 
 * *debtinc*: összes adósság az éves jövedelem %-ában, 
 * *lincome*: éves jövedelem (ezer USD) logaritmusa,
 * *lcreddebt*: hitelkártya-adósság (ezer USD) logaritmusa,
 * *lothdebt*: egyéb adósság (ezer USD) logaritmusa.

Kategorikus változók:

 * *ed* (ordinális): iskolázottság (5 kategória),
 * *default* (nominális): fizetésképtelenség (No/Yes).

# 0. feladat

```{r}
rnorm(n = 1000)
hist(exp(rnorm(n = 1000)))
```

**1. feladat**

Hajtsa végre az alábbi modellezési lépéseket!

 a. Töltse be az adatfájlt, valamint a *car*, *HH*, *lmtest* és *sandwich* kiegészítő csomagokat!
 b. Építsen logit modellt, amely a fizetésképtelenséget minden lehetséges prediktor segítségével magyarázza!
 c. Szűrje új táblába, és nézze meg a kilógó egyéneket!
 d. Becsülje újra a modellt, és vizsgálja meg a multikollinearitást!
 e. Vizsgálja meg, és szükség esetén kezelje a nemlinearitást!
 f. Amennyiben vannak felesleges prediktorok a modellben, távolítsa el azokat!
 
----------------------

## a

```{r}
library(car)
library(HH)
library(lmtest)
library(sandwich)
library(broom)
```

```{r}
library(readr)
bankloan <- read_csv("bankloan.csv")
```

```{r}
bankloan <- bankloan %>% 
        mutate(default = default == "Yes")
```

`==`, `!=`, `<`, `<=`

```{r}
fit1 <- glm(formula = "default ~ .", data = bankloan, family = binomial(link = "logit"))
fit2 <- glm(formula = "default ~ .", data = bankloan)

```

```{r}
tidy(fit1)
```

```{r}
sum(abs(rstudent(fit1)) > 3)
```

```{r}
vif(fit1)
```

```{r}
crPlots(fit1)
```

```{r}
fit3 <- glm(formula = "default ~ . -debtinc + pmax(debtinc - 15, 0)", data = bankloan, family = binomial(link = "logit"))
```

```{r}
fit2
```

```{r}
tidy(fit3)
```

```{r}
GGally::ggcoef_model(fit3, exponentiate = T)
```

```{r}
vif(fit3)
```


```{r}
bankloan %>% 
        select(debtinc) %>% 
        mutate(debtinc2 = pmax(debtinc -15, 0))
```


**2. feladat**

Értelmezze az 1. feladat végén kapott modellt az alábbiak szerint!

 a. Hogyan értelmezhető a prediktorok parciális hatása?
 b. Melyek a legfontosabb prediktorok?
 c. Minősítse a modell teljesítményét!

### Pseudo-R2
 
```{r}
empty_fit <- glm(formula = "default ~ 1", data = bankloan, family = binomial(link = "logit"))

1-logLik(fit3)/logLik(empty_fit)
```

```{r}
augment(fit3) %>% 
        select(default, .fitted) %>% 
        
```


 
 d. Határozza meg az optimális küszöbértéket abban az esetben, ha a másodfajú hiba ötször költségesebb az elsőfajú hibánál!

------------------------------------









