---
title: "Klaszterelemzés"
date: "11/16/2020"
output: html_document
---

**1. feladat**

Az alábbi részfeladatok megoldásához szűrje a *world.csv* adatfájlt az európai országokra!

a. Szükséges-e az adatok sztenderdizálása?
b. Végezze el az európai országok hierarchikus klaszterezését az egy főre jutó GDP, a születéskor várható élettartam, az inflációs ráta és a munkanélküliségi ráta alapján!
c. Ábrázolja dendrogramon az eredményeket, k=4 klaszter mellett!
d. Melyik országokhoz hasonlít leginkább Magyarország a négy klaszterező változó tekintetében?

------------------------------------

Betöltés:
```{r}
 world <- read.csv("world.csv")
```

1.a. Sztenderdizálás szükséges, hogy eltüntessük a mértékegységeket, és így egyértelmű eredményt kapjunk.

Szűrjűk az adatokat Európára és a négy megadott változóra, majd sztenderdizáljuk azokat:
```{r, message=FALSE}
 library(dplyr)
 world %>% filter(region=="Europe") %>% select(country, gdpcapita, lifeexp, inflation, unemployment) -> szurt
  row.names(szurt) <- szurt$country
  szurt$country <- NULL
  szurt <- scale(szurt)
```

1.b. Hierarchikus klaszterezés:
```{r}
 hier <- hclust(dist(szurt), method="ward")
 plot(hier)
```
Látjuk, hogy egy keleti és egy nyugati blokkra hasad Európa, kivéve Portugáliát, és ezeken belül vannak karakteres részcsoportok.

1.c. Képezzünk k=4 klasztert:
```{r}
 library(factoextra)
 fviz_dend(hier, k=4)
```

1.d. Lengyelországhoz és Szlovákiához.

**2. feladat**

Az alábbi részfeladatok megoldásához használja a *Mall_Customers.csv* adatfájlt, amely egy cég 200 törzsvásárlói kártyával rendelkező ügyfelének adatait tartalmazza! 

a. Szükséges-e az adatok sztenderdizálása?
b. Építsen három klasztert a k-középpontú algoritmussal, tegye stabillá a megoldást, és mentse el az adattáblába a klaszterazonosító változót!
c. Értelmezze a klasztereket!
d. Mennyi a klaszterek ideális száma a gap-statisztika alapján? Értelmezze az így kapott klasztereket!
e. Állapítsa meg a klaszterek ideális számát a szakirodalomban elterjedt módszerek alapján!
f. Vonja be az elemzésbe a nemet mint prediktor változót, és alkalmazza a k-prototípus eljárást!

------------------------------------

Betöltés és előkészítés:
```{r}
 Mall_Customers <- read.csv("Mall_Customers.csv")
 colnames(Mall_Customers) <- c("ID", "gender", "age", "income", "spending")
 Mall_Customers %>% select(age, income, spending) -> vasarlok
 vasarlok <- scale(vasarlok)
```

1.a. Kell sztenderdizálni a mértékegységek miatt.

1.b. k-középpontú klaszterezés:
```{r}
 kkozep <- kmeans(vasarlok, centers=3)
 kkozep
 #A végeredmény véletlenszerű :(
 kkozep <- kmeans(vasarlok, centers=3, nstart=100, iter.max=100)
 kkozep
 #Most már stabil :)
```
91 (45,5%) elemű csoport: átlagnál idősebb, átlagos jövedelmű, átlagnál kevesebbet költ
41 (20,5%) elemű csoport: nagyjából átlagos korú, legmagasabb jövedelmű, legtöbbet költ
68 (+34%) elemű csoport: legfiatalabbak, alacsony jövedelmű, átlagos költekezésű

Mentsük el az eredményváltozót:
```{r}
 Mall_Customers$klaszter <- as.factor(kkozep$cluster)
 levels(Mall_Customers$klaszter) <- c("idős", "középkorú", "fiatal")
```

A klaszterezés jósága: R-négyzet=50,8%. Ez elég jó ahhoz képest, hogy 200 sort 3-ba tömörítettünk, és mégis megmaradt az információ kicsit több, mint fele.

2.e. Hány klaszter van? R-négyzet helyett a gap-statisztikát maximalizáljuk:
```{r}
 fviz_nbclust(vasarlok, FUNcluster=kmeans, method="gap_stat")
 #kmeans helyére hclust-ot írva a hierarchikusra is működne
```
A gap-statisztika alapján k=6 az optimális klaszterszám (k=8-ra több a gap-statisztika, de nem szignifikánsan.)

Csináljunk 6 klasztert:
```{r}
 kkozep6 <- kmeans(vasarlok, centers=6, nstart=100, iter.max=100)
 kkozep6
```
HF. értelmezni a klasztereket.





