---
title: "Mitől függnek a fizetések? - Lineáris regresszió"
date: "10/05/2020"
output: html_document
---

A cél feltérképezni lineáris regresszióval, hogy milyen tényezőktől függnek a fizetések egy vállalatnál.

Adatfájl: *employee.RData* \
Forrás: IBM SPSS adatfájl \
Jelleg: keresztmetszeti \
Megfigyelések: 473 munkavállaló \
\
Numerikus változók:

 * *salary*: éves fizetés (ezer USD),
 * *age*: életkor (év), 
 * *educ*: iskolázottság (év),
 * *jobtime*: mióta dolgozik a cégnél (hónap),
 * *prevexp*: korábbi munkatapasztalat (hónap).

Kategorikus változók:

 * *gender* (nominális): nem (Female/Male),
 * *jobcat* (nominális): munkakör (Clerical/Custodial/Manager),
 * *minority* (nominális): kisebbségi származás (No/Yes).

**1. feladat**

Hajtsa végre az alábbiak modellezési lépéseket!

 a. Töltse be az adatfájlt, valamint a *car*, *HH*, *lmtest* és *sandwich* kiegészítő csomagokat!
 b. Építsen lineáris regressziós modellt, amely a fizetés logaritmusát minden lehetséges prediktor segítségével magyarázza!
 c. Szűrje új táblába, és nézze meg a kilógó egyéneket!
 d. Becsülje újra a modellt, és vizsgálja meg a multikollinearitást!
 e. Lehet-e ebben a példában probléma a hibatagok nemnormalitása? Vizsgálja meg ábrákon a feltevés teljesülését!
 f. Tesztelje a heteroszkedaszticitást! Probléma esetén a továbbiakban járjon el megfelelő módon!
 g. Vizsgálja meg és szükség esetén kezelje a nemlinearitást!
 h. Amennyiben vannak felesleges prediktorok a modellben, távolítsa el azokat!
 
------------------------------------------------

1.a. Betöltés:
```{r, message=FALSE}
 employee <- read.csv("employee.csv")
 library(car)
 library(HH)
 library(lmtest)
 library(sandwich)
```

1.b. Lineáris regresszió:
```{r}
 linreg <- lm(log(salary)~.-X, data=employee)
 summary(linreg)
```

1.c. Kilógó értékek:
```{r}
 kilogok <- employee[abs(rstudent(linreg))>3, ]
 szurt <- employee[abs(rstudent(linreg))<=3, ]
 linreg2 <- lm(log(salary)~.-X, data=szurt)
 summary(linreg2)
```

1.d. Multikollinearitás:
```{r}
 vif(linreg2)
```
Mivel minden VIF<5, ezért nincs zavaró multikollinearitás.

1.e. Hibatagok normalitása:
```{r}
 hist(resid(linreg2))
 qqnorm(resid(linreg2))
```
Szimmetrikusak a hibatagok, és n>100, tehát ez a feltevés nem jelenthet problémát. De amúgy a hisztogram és a Q-Q diagram alapján sem látunk problémát.

1.f. Heteroszkedaszticitás:
```{r}
 bptest(linreg2)
```
Mivel p<0,05, a H0-t elvetjük, tehát van heteroszkedaszticitás a modellben, vagyis a későbbi tesztek hamis eredményt adnak.

1.g. Linearitás (RESET-teszt, mivel heteroszkedaszticitás van, ezért a robusztus változatot használjuk, erre való a *vcov* paraméter):
```{r}
 resettest(linreg2, vcov=vcovHC)
```
Mivel p>0,05, H0-t elfogadjuk, tehát lineáris a prediktorok hatása.

Ha nem lenne lineáris, arra jók a CR diagramok:
```{r}
 crPlots(linreg2)
```

1.h. Felesleges prediktorok (a heteroszkedaszticitás miatt a robusztus tesztek):
```{r}
 coeftest(linreg2, vcov=vcovHC)
```
Mivel a prevexp változóra p>0,05, H0-t elfogadjuk, tehát ez a változó törölhető.
```{r}
 linreg3 <- lm(log(salary)~.-X-prevexp, data=szurt)
 coeftest(linreg3, vcov=vcovHC)
```
Minden prediktor nagyon erős, szignifikáns.


**2. feladat**

Értelmezze az 1. feladat végén kapott modellt az alábbiak szerint!

 a. Hogyan értelmezhető a prediktorok parciális hatása?
 b. Melyek a legfontosabb prediktorok?
 c. Minősítse a modell teljesítményét!
 d. Korreláció vagy ok-okozati kapcsolat áll fenn az egyes prediktorok és a fizetések között?

-----------------------------------

2.a. Prediktorok parciális hatásai (mivel log-fizetés van a bal oldalon, a exponenciális együtthatókat nézzük):
```{r}
exp(coef(linreg3))
```
Ha az iskolaévek száma cet.par. egy évvel nő, a fizetés 1,0375-szörösére (3,75%-kal) nő várhatóan.
Ha cet.par. egy irodai beosztott menedzserré lép elő, a fizetése 1,74-szeresére (74%-kal) nő várhatóan.

Ábrához kell a *plotmo* csomag:
```{r, message=FALSE}
 library(plotmo)
 plotmo(linreg3, inverse.func=exp)
```


2.b. Prediktorok fontossága (t-statisztikák abszolút értékei):
```{r}
summary(linreg3)
```
A menedzserség hatása a legerősebb, utána az iskolázottságé, utána pedig a férfi hatása.

2.c. Teljesítmény:
A prediktorok együttesen a log-fizetések varianciájának kb. 80%-át magyarázzák.
A modell sztenderd hibája 0,175.

2.d. Korreláció vagy okság?

Kihagyott változó:
Ha valaki férfi cet.par., a fizetése várhatóan 18%-kal magasabb. Vajon van-e diszkrimináció? Akkor diszkrimináció, ha oksági a kapcsolat. Itt lehet kihagyott változó problémája (részmunkaidő mint kihagyott változó).

Fordított okság:
A nem okozhatja a fizetést, visszafelé már nem lehetséges, tehát itt fordított nem okság.

Mérési hiba:
A nemet szinte biztos nem hibával figyeljük meg, tehát a mérési hiba elhanyagolható.