---
title: "Adósminősítő rendszer építése - Logit modell"
date: "10/05/2020"
output: html_document
---

A cél: banki adósminősítő modell készítése.

Adatfájl: *bankloan.RData* \
Forrás: IBM SPSS adatfájl \
Jelleg: keresztmetszeti \
Megfigyelések: 700 adós \
\
Numerikus változók:

 * *age*: életkor (év), 
 * *employ*: munkaviszony hossza (év), 
 * *address*: mióta lakik a jelenlegi lakcímén (év), 
 * *debtinc*: összes adósság az éves jövedelem %-ában, 
 * *lincome*: éves jövedelem (ezer USD) logaritmusa,
 * *lcreddebt*: hitelkártya-adósság (ezer USD) logaritmusa,
 * *lothdebt*: egyéb adósság (ezer USD) logaritmusa.

Kategorikus változók:

 * *ed* (ordinális): iskolázottság (5 kategória),
 * *default* (nominális): fizetésképtelenség (No/Yes).

**1. feladat**

Hajtsa végre az alábbi modellezési lépéseket!

 a. Töltse be az adatfájlt, valamint a *car*, *HH*, *lmtest* és *sandwich* kiegészítő csomagokat!
 b. Építsen logit modellt, amely a fizetésképtelenséget minden lehetséges prediktor segítségével magyarázza!
 c. Szűrje új táblába, és nézze meg a kilógó egyéneket!
 d. Becsülje újra a modellt, és vizsgálja meg a multikollinearitást!
 e. Vizsgálja meg, és szükség esetén kezelje a nemlinearitást!
 f. Amennyiben vannak felesleges prediktorok a modellben, távolítsa el azokat!
 
----------------------

1.a. Betöltés:
```{r}
library(readr)
bankloan <- read.csv("C:/rprojects/lm-clustering-pca/bankloan.csv")
 library(car)
 library(HH)
 library(lmtest)
 library(sandwich)
```

```{r}
bankloan$default <- bankloan$default == "Yes"
```


1.b. Logit modell:
```{r}
 logit <- glm(default~., data=bankloan, family=binomial(logit))
 summary(logit)
```

1.c. Kilógó értékek:
```{r}
 bankloan[abs(rstudent(logit))>3, ]
```
Nincsenek kilógó egyének! Nem kell szűrni.

1.d. Multikollinearitás:
```{r}
 vif(logit)
```
Vannak 5 feletti VIF értékek, tehát hagyjuk el az lincome változót.
```{r}
 logit2 <- glm(default~.-lincome, data=bankloan, family=binomial(logit))
 vif(logit2)
```
A Did not complete high school VIF mutatója 5 feletti. Összeolvaszthatjuk ezt a kategóriát a High school degree-vel.
```{r}
bankloan[bankloan$ed=="Did not complete high school", "ed"]<- "High school degree" 
```
Most a High school degree érték azt jelzi, hogy legfeljebb érettségijük van.

```{r}
summary(logit)
```


```{r}
 logit3 <- glm(default~.-lincome, data=bankloan, family=binomial(logit))
 vif(logit3)
```
Már nincs multikollinearitás!

1.e. Linearitás:
```{r}
 resettest(logit3)
```
Mivel p<0,05, H0-t elvetjük, tehát nem lineáris a modell. :(
```{r}
 crPlots(logit3)
```
Az employ változónál probléma van, zoomoljunk rá:
```{r}
 crPlots(logit3, ~employ)
```
5 év munkaviszony esetén töréspont látszik. Rakjuk bele a modellbe!
```{r}
 logit4 <- glm(default~.-lincome+pmax(employ-5, 0), data=bankloan, family=binomial(logit))
 summary(logit4)
 resettest(logit4)
```
Jobb lett a RESET teszt, de még mindig nem lineáris a modell. :(

A debtinc CR diagramja:
```{r}
 crPlots(logit4, ~debtinc)
```
15 körül töréspontja van. Rakjuk bele a modellbe!
```{r}
 logit5 <- glm(default~.-lincome+pmax(employ-5, 0)+pmax(debtinc-15,0), data=bankloan, family=binomial(logit))
 summary(logit5)
 resettest(logit5)
```

Az lcreddebt CR diagramja:
```{r}
 crPlots(logit4, ~lcreddebt)
```
A 0 környékén töréspontja van.
```{r}
 logit5 <- glm(default~.-lincome+pmax(employ-5, 0)+pmax(debtinc-15,0)+pmax(lcreddebt-0,0), data=bankloan, family=binomial(logit))
 summary(logit5)
 resettest(logit5)
```
Még mindig nem lineáris. Házi feladat addig javítgatni a modellt, amíg lineáris nem lesz.

2.f. Felesleges prediktorok:
```{r}
summary(logit5)
```

1.f. Van egy csomó feleslegesnek tűnő változó. Egyben kidobhatók-e? Parciális khí-négyzet teszt.
```{r}
 linearHypothesis(logit5, c("edHigh school degree=0", "edPost-undergraduate degree=0", "edSome college=0", "lothdebt=0", "lcreddebt=0", "pmax(employ - 5, 0)=0", "pmax(debtinc - 15, 0)=0", "age=0"))
```
Mivel p>0,05, H0-t elfogadjuk, tehát ezeket mind eldobhatjuk.


**2. feladat**

Értelmezze az 1. feladat végén kapott modellt az alábbiak szerint!

 a. Hogyan értelmezhető a prediktorok parciális hatása?
 b. Melyek a legfontosabb prediktorok?
 c. Minősítse a modell teljesítményét!
 d. Határozza meg az optimális küszöbértéket abban az esetben, ha a másodfajú hiba ötször költségesebb az elsőfajú hibánál!

------------------------------------









