---
title: "Főkomponens-elemzés (Principal Components Analysis)"
date: "11/23/2020"
output: html_document
---

**1. feladat**

Az alábbi részfeladatok megoldásához importálja a *yields.xls* adatfájlt, amely különböző lejáratú magyar állampapírok évesített hozamait tartalmazza a 1999-2019 közötti időszakban!

a. Végezzen főkomponens-elemzést, és csak az 1-nél nagyobb sajátértékű főkomponenseket tartsa meg! 
b. Hány dimenzióba sikerül így tömöríteni az adatokat? Az információtartalom mekkora hányadát őrzik meg a megtartott főkomponensek?
c. Mit jelentenek az egyes főkomponensek?
d. Vizualizálja a főkomponensek alakulását! []

------------------------------------

Betöltés:
```{r}
 yields <- read_excel("yields.xls", col_types = c("date", "numeric", "numeric", "numeric", "numeric", "numeric", "numeric", "numeric", "numeric", "numeric", "numeric", "numeric", "numeric", "numeric", "numeric"))
```

1.a. Főkomponens-elemzés:
```{r}
 fokomp1 <- princomp(scale(yields[ ,-1]))
 #A korrelációs mátrix 14db sajátértéke, azaz a főkomponensek varianciái (információtartalmai)
 fokomp1$sdev^2
 summary(fokomp1)
```
A Kaiser-kritérium alapján az 1-nél nagyobb sajátértékeket tartjuk meg, tehát csak 1 darabot. Így az információ 96,28%-a marad meg. Ha a másodikat is hozzávesszük, akkor már 99,76% marad meg. 

Tartsunk meg kettőt, mert annyit még jól fogunk tudni értelmezni (ez még nem látszik, de "tudjuk").
```{r}
 yields <- cbind(yields, fokomp1$scores[ ,1:2])
```

1.c. Értelmezés:
```{r}
 fokomp1$loadings
```
Az 1. PC minden lejárat hozamait kb. azonos pozitív súllyal veszi figyelembe, tehát egy átlagos kamatszintet mutat.
A 2. PC a rövid lejáratokat pozitív, a közepeseket nulla, a hosszúkat pedig negatív súllyal veszi figyelembe, tehát ha nő, akkor a hozamgörbe lapul, ha csökken, akkor pedig meredekebbé válik. Tehát lapultságot mér. Szorozzuk meg (-1)-gyel:
```{r}
 yields$Comp.2 <- -yields$Comp.2
```
Így már meredekséget mér.

Írjuk be a táblába a főkomponensek nevét:
```{r}
 colnames(yields)[16:17] <- c("Szint", "Meredekseg")
```

1.d. Vizualizáció:
```{r}
 library(ggplot2)
 ggplot(yields)+geom_line(aes(x=Date, y=Szint))+geom_line(aes(x=Date, y=Meredekseg, col=I("red")))+geom_smooth(aes(x=Date, y=Szint))+geom_smooth(aes(x=Date, y=Meredekseg, col=I("red")))
```

**2. feladat**

Az alábbi részfeladatok megoldásához importálja az *osztalyzatok.sav* SPSS adatfájlt, amely 281 iskolai tanuló év végi jegyeit tartalmazza 13 tantárgyból!

a. Végezzen főkomponens-elemzést a tantárgyi eredményeken (a magatartás és a szorgalom jegyek kivételével)!
b. Hány dimenzióba sikerül így tömöríteni az adatokat? Az információtartalom mekkora hányadát őrzik meg a megtartott főkomponensek?
c. Mit jelentenek az egyes főkomponensek?
d. Végezzen k-középpontú klaszterezést is, ahol a gap-statisztika alapján állapítsa meg a klaszterek számát!
e. Ábrázolja a tanulókat és klasztereiket pontdiagramon a két legfontosabb főkomponens terében!

-------------------------------

Importálás:
```{r}
 osztalyzatok <- read_sav("osztalyzatok.sav")
```

2.a. Főkomponens-elemzés:
```{r}
 fokomp <- princomp(scale(osztalyzatok[ ,3:13]))
 #A korrelációs mátrix sajátértékei adják meg a főkomponensek varianciáját
 fokomp$sdev^2
 summary(fokomp)
```

2.b. Főkomponensek száma:
- Kaiser-kritérium: 1-nél nagyobb sajátértékű főkomponenseket tartjuk meg. Eszerint 2-t kell megtartani. 
- Alternatíva: x%-nyi információt akarunk megőrizni. Pl. ha 60%-nyi információt akarunk megőrizni, ahhoz 3-at kellene megtartani. 
- Fontos, hogy csak annyit tartsunk meg, amennyit még jól lehet értelmezni.
- Fontos az is, hogy csökkenjen a dimenzió.

Legyen 3, mert látni fogjuk, hogy annyi még jól értelmezhető. Így a variancia (információ) 63,5%-át őrizzük meg. 
```{r}
 osztalyzatok <- cbind(osztalyzatok, fokomp$scores[ ,1:3])
```

2.c. Értelmezés:
```{r}
 fokomp$loadings
```
Az 1. PC minden tárgyat kb. azonos súllyal figyelembe vesz, tehát azt méri, hogy mennyire jó tanuló a diák.
A 2. PC a humán tárgyakat veszi figyelembe pozitív súllyal, és a reál tárgyakat negatívval, tehát ez a humán beállítottságot méri.
A 3. PC leginkább a testnevelést és a rajzot méri, negatív súllyal, tehát az "ügyetlenséget" méri. Be lehet szorozni (-1)-gyel:
```{r}
 osztalyzatok$Comp.3 <- -osztalyzatok$Comp.3
```
Így már ügyességet mér.

Nevezzük is el az oszlopokat:
```{r}
 colnames(osztalyzatok)[14:16] <- c("Jo_tanulo", "Human", "Ugyes")
```

2.d. k-középpontú klaszterezés:
```{r, message=FALSE}
 library(factoextra)
 fviz_nbclust(scale(osztalyzatok[ ,3:13]), FUNcluster=kmeans,  method="gap_stat")
 #A gap-statisztika alapján 7 csoport van
 kkozep <- kmeans(scale(osztalyzatok[ ,3:13]), centers=7, nstart=100, iter.max=100)
 kkozep
 osztalyzatok$klaszter <- kkozep$cluster
```

2.e. Tanulók főkomponensei és klaszterei egyben:
```{r}
 fviz_pca_biplot(fokomp, habillage=osztalyzatok$klaszter)
```



